【裁判字號】    94,訴,1450
【裁判日期】    950629
【裁判案由】    限制出境
【裁判全文】
臺北高等行政法院判決
                                     94年度訴字第01450號
                              .
原      告  甲○○
被      告  財政部
代  表  人  乙○○部長）住同.
訴訟代理人  丁○○
            戊○○
            丙○○
上列當事人間因限制出境事件，原告不服行政院中華民國94年 3
月29日院臺訴字第0940083044號訴願決定，提起行政訴訟，本院
判決如下：
    主  文
訴願決定及原處分均撤銷。
訴訟費用由被告負擔。
    事  實
一、事實概要︰原告係耀寬科技股份有限公司（下稱耀寬公司）
    之股東，民國（下同）92年間以耀寬公司經營不善、財務狀
    況不明、原有董事及公司負責人楊耀崇無法行使職權等影響
    股東權益之情事，向臺灣新竹地方法院（下稱新竹地院）聲
    請選任臨時管理人，經新竹地院以92年12月20日92年聲字第
    395 號民事裁定選任原告為耀寬公司之臨時管理人。嗣因耀
    寬公司所有房屋，經新竹市稅捐稽徵處核定93年房屋稅為新
    臺幣（下同）2,077,541 元，該公司不服申請復查，經新竹
    市稅捐稽徵處決定維持原核定，該公司仍不服，遂提起訴願
    ，並經新竹市政府於93年8 月20日以93年訴字第56號訴願決
    定書駁回訴願在案。然因該公司未依稅捐稽徵法第39條第 2
    項繳納復查決定之應納稅額半數或提供相當擔保，新竹市稅
    捐稽徵處乃於93年10月26日移送行政執行處強制執行，並以
    其欠稅已達「限制欠稅人或欠稅營利事業負責人出境實施辦
    法」（下稱限制出境實施辦法）第2 條第3 項規定限制出境
    金額標準，依稅捐稽徵法第24條第3 項規定，以93年10月11
    日以新市稅欠字第0930211545號函報由被告以93年10月27日
    台財稅字第0930092854號函轉請內政部警政署入出境管理局
    （下稱境管局）限制原告出境（下稱原處分），境管局據以
    93年10月29日境愛岑字第09310969510 號函禁止原告出境，
    其後並於93年11月2 日以台財稅字第0930093136號函轉請境
    管局將限制出境對象甲○○之稱謂由「負責人」更正為「管
    理人」，原告不服，提起訴願，遭決定駁回，遂提起本件行
    政訴訟。
二、兩造聲明：
（一）原告聲明：如判決主文所示。
（二）被告聲明：
  １、原告之訴駁回。
  ２、訴訟費用由原告負擔。
三、兩造之爭點：
（一）原告主張之理由：
  １、原告係經新竹地院所選任之耀寬公司臨時管理人，依公司
      法第208 條之1 第2 項：「前項臨時管理人，法院應囑託
      主管機關為之登記。」，新竹地院應囑託主管機關登記原
      告為臨時管理人，而非變更耀寬公司之負責人為原告，耀
      寬公司之負責人仍應為楊耀崇。
  ２、復按公司法第8 條關於公司負責人之定義係指依公司法規
      定，經經濟部核發之公司執照上所載之法定代理人，此經
      財政部83年9 月22日台財稅字第830432027 號函釋在案，
      並未包含臨時管理人，且未對臨時管理人科以民事或刑事
      責任，同時未以法律明定其報酬，期使「權」、「責」相
      符。況耀寬公司原負責人楊耀崇已遭被告限制出境，原告
      僅為耀寬公司之臨時管理人，非屬稅捐稽徵之營利事業登
      記負責人，故被告限制原告出境，與稅捐稽徵法及限制出
      境實施辦法之規定相扞格。
  ３、再查，依被告相關函釋所示，經法院選任為清算人之律師
      或會計師，係基於專業素養，故排除於限制出境對象之列
      ，則原告擔任耀寬公司之臨時管理人亦為新竹地院基於專
      業素養及相關經歷所選任，故應可援引上例不予限制出境
      。另類似案件如尖美大飯店股份有限公司之臨時管理人，
      為林敏澤律師、尖美建設股份有限公司及詠暉科技國際股
      份有限公司等訴外人，迄今未因尖美大飯店滯欠稅金而遭
      限制出境。再依最高法院86年台上字第2570號判例意旨以
      觀，本件原告顯係代人受過。
（二）被告主張之理由：
  １、按公司法第208 條第3 項、第208 條之1 第1 項之規定，
      及依經濟部93年11月9 日經商字第09300195140 號函規定
      ：「依公司法第208 條之1 規定：『董事會不為或不能行
      使職權，致公司有受損害之虞時，法院因利害關係人或檢
      查官之聲請，得選任一人以上之臨時管理人，代行董事長
      及董事會之職權……』旨在因應公司董事會不為或不能行
      使職權時，藉臨時管理人之代行董事長及董事會職務，以
      維持公司運作。由於該臨時管理人係代行董事長及董事會
      職權。是以，在執行職務範圍內，臨時管理人亦為公司負
      責人。」之意旨觀之，原告在執行職務範圍內，當屬耀寬
      公司之負責人。
  ２、又依被告83年9 月22日台財稅字第830432027 號函釋規定
      ：「稽徵機關依限制出境實拖辦法第2 條規定，報請限制
      營利事業負責人出境，應以公司登記之負責人為準，『如
      該負責人被限制出境後，發生公司登記負責人變更而營業
      登記負責人未准變更之情事，則仍應限制營業登記負責人
      ，以防杜取巧。』」可知，稽徵機關報請限制營利事業負
      責人出境，原則上以公司登記負責人為準，如在該負責人
      被限制出境後，始發生負責人變更情事，而導致公司登記
      負責人與營業登記負責人不一致時，為防人頭頂替，逃避
      管制，仍以營業登記負責人為限制對象。經查耀寬公司前
      負責人楊耀崇雖因該公司滯欠91年房屋稅2,435,418 元（
      含滯納金317,728 元），而遭被告於91年9 月25日以台財
      稅字第0910097926號函限制出境，惟其後楊耀崇已提供第
      三人定期存單擔保滯欠稅款，而於91年10月18日經被告解
      除其出境限制。
  ３、耀寬公司因營運不善於92年8 月1 日擅自歇業，而楊耀崇
      於出國後迄今未返，董事鄭隆濱等人亦因任期已滿而當然
      解任，該公司雖於91年4 月間召開臨時股東會，重新改選
      董事，但並未辦理董監事變更登記，致公司董事會長期不
      為或不能行使職權，業務陷入停滯狀態，影響公司及股東
      權益甚鉅。故新竹地院乃依公司法第208 條之1 規定於92
      年12月20日裁定原告為耀寬公司之臨時管理人，以代行其
      董事長及董事會之職權，並囑託經濟部為變更公司代表人
      之登記。其後耀寬公司滯欠93年度房屋稅達限制出境實施
      辦法第2 條第3 項限制出境金額標準，且未依稅捐稽徵法
      第39條第2 項規定繳納復查決定之應納稅額半數或提供擔
      保，則被告以原處分限制耀寬公司當時負責人原告出境，
      於法並無不合。
  ４、至於被告86年3 月12日台財稅第861885313 號函釋雖稱清
      算人由法院所選派之律師或會計師擔任者，則不予限制出
      境，惟此係考量法院乃基於律師或會計師之專業素養而選
      任由此等非股東之專業人士來執行清算之職務，若執此即
      將之限制出境，似有不妥，乃有此例外規定。然原告雖由
      法院裁定選任，但並非具專業素養之律師或會計師；又依
      新竹地院92年度聲字第395 號民事裁定之理由可知，法院
      選任原告為耀寬公司之臨時管理人，除因原告為該公司之
      股東，並有擔任公司代表人之資歷外，另因原告強烈表明
      願意擔任該職務，法院方依其聲請，按公司法第208 條之
      1 第1 項規定裁定原告為耀寬公司之臨時管理人，與上述
      函釋所規定之情形尚屬有間，自難援引適用。
  ５、末查原告於已知耀寬公司虧損連連，業務亦呈停擺、無人
      管理之狀態下，仍執意向新竹地院申請任耀寬公司之臨時
      管理人，即表明其願為該公司清理債務之決心，且依法務
      部行政執行署新竹執行處93年10月28日執行筆錄所載，原
      告已向系爭房屋之承租人收取系爭房屋8 、9 百萬之租金
      ，而本件滯欠稅額僅2 百餘萬元迄今未補繳。是以原告未
      繳清其所滯欠之稅款，或提供相當擔保前，依系爭限制出
      境實施辦法尚不得解除其出境之限制。
    理  由
一、本件訴訟程序進行中，被告代表人由林全變更為乙○○，茲
    經被告現任代表人乙○○具狀向本院聲明承受訴訟，經核所
    請尚無不合，應予准許。又本件原告經合法通知，未於言詞
    辯論期日到場，核無行政訴訟法第218 條準用民事訴訟法第
    386 條各款所列情形，爰依被告之聲請，由其一造辯論而為
    判決。
二、本件原告起訴主張：原告係經新竹地院所選任之耀寬公司臨
    時管理人，而依公司法第8 條所為公司負責人之定義，並未
    包含臨時管理人，該法既未對臨時管理人科以民事或刑事責
    任，同時未以法律明定其報酬，亦即對臨時管理人一職無權
    責相符之期待。本件耀寬公司之負責人仍應為楊耀崇，原告
    僅為耀寬公司之臨時管理人，非屬稅捐稽徵法及限制出境實
    施辦法所處罰之營利事業登記負責人，而耀寬公司之負責人
    楊耀崇已遭被告限制出境，故被告限制原告出境，與稅捐稽
    徵法及限制出境實施辦法之規定相扞格。況依被告相關函釋
    所示，經法院選任為清算人之律師或會計師，係基於專業素
    養，因而遭排除於限制出境對象之列，則原告擔任耀寬公司
    之臨時管理人，為新竹地院基於專業素養及相關經歷所選任
    ，故應可援引上例不予限制出境，為此依行政訴訟法第4 條
    第1 項之規定提起本件訴訟，求為判決如訴之聲明所示等情
    。
三、被告則以：依公司法第208 條第3 項、第208 條之1 第1 項
    之規定、經濟部93年11月9 日經商字第09300195140 號函意
    旨以觀，選任臨時管理人旨在因應公司董事會不為或不能行
    使職權時，藉臨時管理人之代行董事長及董事會職務，以維
    持公司運作。由於該臨時管理人係代行董事長及董事會職權
    。是在執行職務範圍內，臨時管理人亦為公司負責人，本件
    原告在執行職務範圍內，自屬耀寬公司之負責人。而耀寬公
    司前負責人楊耀崇因該公司滯欠91年房屋稅遭被告於91年 9
    月25日以台財稅字第0910097926號函限制出境，已因楊耀崇
    提供第三人定期存單擔保滯欠稅款，而經被告解除其出境限
    制。而新竹地院依公司法規定裁定原告為耀寬公司之臨時管
    理人，以代行其董事長及董事會之職權，並囑託經濟部為變
    更公司代表人之登記後，耀寬公司滯欠93年度房屋稅達限制
    出境實施辦法第2 條第3 項限制出境金額標準，且未依稅捐
    稽徵法第39條第2 項規定繳納復查決定之應納稅額半數或提
    供擔保，被告始以原處分限制當時耀寬公司負責人原告出境
    ，於法並無不合。又新竹地院選任原告為耀寬公司之臨時管
    理人，除因原告為該公司之股東、有擔任公司代表人之資歷
    外，另因原告強烈表明願意擔任該職務，方依其聲請選任其
    為臨時管理人，非因其具專業素養，與被告86年3 月12日台
    財稅第861885313 號函釋所規定之情形尚屬有間，不得比附
    援引等語置辯。
四、經查，本件事實概要欄所述之事實，為兩造所不爭執，且有
    新竹市稅捐稽徵處93年房屋稅繳款書、耀寬公司93年6 月 1
    日寬管（93）行字第930601號申請復查函、新竹市稅捐稽徵
    處房屋稅復查決定書、耀寬公司訴願書、新竹市政府93年訴
    字第56號訴願決定書、新竹市稅捐稽徵處93年10月11日新市
    稅欠字第0930211545號函、93年10月22日新市稅欠字第0930
    211545號函、被告93年10月27日台財稅字第0930092854號函
    、93年11月2 日台財稅字第0930093136號函、公司基本資料
    查詢、欠稅異動查詢等件附訴願案卷可稽，洵堪信實。至原
    告主張公司臨時管理人非公司法第8 條規定所指公司負責人
    ，無限制出境實施辦法第2 條第1 項之適用等情，則為被告
    所否認，且以前揭情詞置辯，是本件應審酌者厥為法院依公
    司法第208 條之1 之規定為公司選任之臨時管理人是否屬限
    制出境實施辦法第2 條第1 項規定所規範之營利事業負責人
    ，茲論述如下：
（一）按人民有居住遷徙自由，人民之自由權利，除為防止妨礙
      他人自由，避免緊急危難，維持社會秩序或增進公共利益
      所必要者外，不得以法律限制之，為憲法第10、23條所明
      定。據此可知，人民之自由、權利，原則上不得予以限制
      ，縱為公益上之理由而有限制之必要時，亦須法律明文規
      定始得為之，庶免人民之自由、權利遭受不當之侵害。查
      自由入出國境係人民居住遷徒自由之一種型態，原應受憲
      法第10條之保障，限制或禁止人民入出國境，屬對人民自
      由之限制，依憲法第23條之規定，自須以法律為之。又稅
      捐稽徵法第24條之制定，乃為維護租稅公平正義與確保政
      府庫收，以法律限制納稅義務人或其負責人出境，係增進
      公共利益所必要，與憲法固無牴觸，惟此一規定係限制人
      民基本權利，就稅捐稽徵法第24條所謂「營利事業之負責
      人」規範之範圍，自亦應依法憑斷，不得任意擴張適用範
      圍，合先陳明。
（二）次按股份有限公司負責人範圍，業經公司法第8 條第1 、
      2 項揭示「本法所稱公司負責人…在有限公司、股份有限
      公司為董事。公司之經理人或清算人，股份有限公司之發
      起人、監察人、檢查人、重整人或重整監督人，在執行職
      務範圍內，亦為公司負責人。」明確，臨時管理人未在其
      列，是臨時管理人非股份有限公司之法定負責人甚明。另
      參酌：(一)、90年10月25日修正增訂之公司法第208 條之 1
      「（第1 項）董事會不為或不能行使職權，致公司有受損
      害之虞時，法院因利害關係人或檢察官之聲請，得選任一
      人以上之臨時管理人，代行董事長及董事會之職權。但不
      得為不利於公司之行為。（第2 項）前項臨時管理人，法
      院應囑託主管機關為之登記。（第3 項）臨時管理人解任
      時，法院應囑託主管機關註銷登記。」規定，旨在考量公
      司因董事死亡、辭職或當然解任，致董事會無法召開行使
      職權；或董事全體或大部分均遭法院假處分不能行使職權
      ，甚或未遭假處分執行之剩餘董事消極地不行使職權，致
      公司業務停頓，影響股東權益及國內經濟秩序等情（該條
      立法理由參照），故得由利害關係人或檢察官向法院聲請
      選任臨時管理人，俾符實際。惟公司臨時管理人之選任，
      乃董事會不為或不能行使權職期間之臨時性措施，其固得
      代行董事長及董事會之職權，惟不利於公司之行為則無權
      為之，以期維護股東權益及國內經濟秩序，是其行使職權
      受有限制，顯與董事、董事長及董事會不同。(二)、又經濟
      部就其主管之公司事務中有關「法院選任之臨時管理人」
      與公司法所稱「代表公司之董事」是否相同一事，亦曾於
      95年01月19日經商字第09502005850 號函明示臨時管理人
      與代表公司之董事二者尚屬有間，臨時管理人違反股東常
      會召開期限之規定，並無公司法第170 條第3 項有關代表
      公司之董事違反股東常會召開期限裁罰規定之適用（卷附
      95年01月19日經商字第09502005850 號函參照）等情，益
      徵臨時管理人與股份有限公司負責人有別。至於經濟部93
      年11月9 日經商字第09300195140 號函雖明示：「依公司
      法第208 條之1 規定…旨在因應公司董事會不為或不能行
      使職權時，藉臨時管理人之代行董事長及董事會職務，以
      維持公司運作。由於該臨時管理人係代行董事長及董事會
      職權。是以，在執行職務範圍內，臨時管理人亦為公司負
      責人」等語，惟細繹其意旨要在指明公司臨時管理人係代
      行董事長及董事會職務，故在執行職務範圍內，亦如負責
      人得對外代表公司，惟非謂臨時管理人即屬公司法所指之
      負責人，此觀諸上開95年01月19日經商字第 09502005850
      號函明載「…法院選任之臨時管理人，雖代行董事長及董
      事會職權，惟與法條所稱『代表公司之董事』，尚屬有間
      。」等語即明。從而，本件原告主張伊僅為耀寬公司臨時
      管理人，非該公司負責人等語，核屬可採，被告所辯各語
      ，尚無足取。
五、綜上所述，本件原告雖為耀寬公司臨時管理人，惟非屬該公
    司之負責人，無稅捐稽徵法第24條第3 項規定之適用，從而
    被告以耀寬公司欠稅已達限制出境實施辦法第2 條第3 項規
    定限制出境金額標準，依稅捐稽徵法第24條第3 項規定限制
    原告出境，於法不合，訴願決定予以維持，亦有未當，從而
    ，原告訴請撤銷訴願決定及原處分，即屬有據，應予准許。
六、本件事證已臻明確，兩造其餘攻擊、防禦方法，經核與判決
    之結果不生影響，無庸逐一論述，併此敘明。
七、據上論結，原告之訴為有理由，爰依行政訴訟法第98條第 3
    項前段、第218 條、民事訴訟法第385 條第1 項規定，判決
    如主文。
中    華    民    國    95    年    6     月    29    日
                      第一庭審判長法  官  王立杰
                                  法  官  胡方新
                                  法  官  周玫芳
上為正本係照原本作成。
如不服本判決，應於送達後20日內，向本院提出上訴狀並表明上
訴理由，如於本判決宣示後送達前提起上訴者，應於判決送達後
20日內補提上訴理由書（須按他造人數附繕本）。
中    華    民    國    95    年    6     月    29    日
                                  書記官  何閣梅


司法院資訊處製作；財團法人民間司法改革基金會備份。
